臺灣桃園地方法院民事判決　　　　　　　99年度訴字第1711號
原　　　告　呂勝讚
被　　　告　財團法人桃園縣私立瑞園啟智教養院
法定代理人　潘東陽
訴訟代理人　王治魯律師
上列當事人間請求清償債務事件，本院於民國99年12月27日言詞
辯論終結，判決如下：
    主  文
原告之訴駁回。
訴訟費用由原告負擔。
    事  實  及  理  由
甲、原告起訴主張，被告前於民國96年間因需支付新建院舍之設
    施及設備費用，竟遭時任被告董事長之訴外人葉豐瑞挪用公
    款，致急需週轉金，遂由訴外人葉豐瑞委任時任被告院長之
    訴外人吳佩華於96年12月20日起陸續向原告借貸如附表所示
    之款項合計新臺幣（下同）152 萬元，且均有簽立借據，約
    定清償期限為97年12月31日，詎被告屆期未為清償，爰依兩
    造間消費借貸之法律關係，提起本件訴訟等語。並為訴之聲
    明：被告應給付原告152 萬元，及自支付命令送達被告翌日
    起清償日止，按年息5%計算之利息。
乙、被告則以：依被告捐助章程第9 條、第17條規定觀之，院長
    僅管理院內事務，負責並代表對外行事者為董事長，故院長
    擅自以被告代理人身分向外借款，應屬無效；且被告須經過
    董事會決議始得對外借款，而被告之董事會就本件借款並不
    知情。又訴外人葉豐瑞、吳佩華為夫妻，當時被告之會計亦
    為訴外人吳佩華之胞妹即訴外人吳沁蓉，原告則為訴外人吳
    沁蓉之夫，彼此間有親屬關係，款項是否為真，令人生疑。
    況被告若欲借款，亦得由當時之董事長即訴外人葉瑞豐出面
    而無須委由訴外人吳佩華為之。另被告會計帳冊上僅載原告
    所貸與款項及其支出情形，卻未見任何支出之證明如領據及
    收據等語，資為抗辯。並為答辯聲明：駁回原告之訴。
丙、得心證之理由：
一、按訴狀送達後，原告不得將原訴變更或追加他訴。但擴張或
    減縮應受判決事項之聲明者，不在此限，民事訴訟法第255
    條第1 項但書第3 款定有明文。經查，本件原告於聲請本院
    依督促程序向被告核發99年度司促字第26052 號支付命令時
    ，所請求被告給付之金額部分，其利息原為自97年12月31日
    起算（見本院99年度司促字第26052 號支付命令卷宗第18頁
    ，下稱支付命令卷）；嗣於本院審理中，原告先就此部分減
    縮其訴之聲明為自98年1 月1 日起算（見本院99年12月6 日
    言詞辯論筆錄，本院卷第23頁背面），後於99年12月27日再
    具狀減縮為自支付命令送達被告翌日起算（見本院卷第49頁
    ），核原告此部分所為訴之變更，顯屬減縮應受判決事項之
    聲明，揆諸上揭法律規定，應予准許，此先敘明。
二、經查，原告就其所主張被告由其前院長即訴外人吳佩華代表
    被告，於96年12月20日起陸續向原告借貸如附表所示之款項
    合計152 萬元之事實，業據提出借據、存摺內頁各4 紙附卷
    可稽（均為影本，見支付命令卷第5 頁至第11–1 頁），並
    經本院依職權函查無誤，有臺灣銀行建國分行99年11月23日
    建國營字第09950007381 號函附被告之活期存款帳號000000
    000000之帳戶存款往來明細3 紙及渣打國際商業銀行股份有
    限公司環北分行99年12月20日渣打商銀環北字第09900325號
    函附被告帳號00000000000 之帳戶交易明細在卷可憑（見本
    院卷第18頁至第21頁、第41頁至第44頁），依上開往來明細
    、交易明細之資料所示，原告於96年12月28日確有匯款70萬
    元予被告臺灣銀行建國分行之帳戶；且被告臺灣銀行建國分
    行之帳戶亦確於97年1 月31日、97年3 月17日分別以現金存
    入22萬元、40萬元；又原告亦另有於96年12月21日匯款20萬
    元進入被告上述渣打銀行之帳戶內無誤，與被告提出之其渣
    打銀行帳戶存摺內頁影本1 紙所載亦屬相符（見本院卷第58
    頁）。此外，當時擔任被告院長之證人吳佩華亦於本院99年
    12月6 日言詞辯論期日到庭證述略以：因為被告董事長即訴
    外人葉豐瑞在外面借不到錢了，廠商急著要錢，說沒有拿到
    錢東西要搬走，有的還說要到桃園縣政府檢舉說被告沒有付
    錢，訴外人葉豐瑞就委託伊去外面借錢，說是短期週轉。借
    的錢除了匯款以外，現金亦都有入被告的存摺等語（見本院
    卷第24頁），與原告上開主張亦屬相符。被告雖辯稱被告會
    計帳冊上僅載原告所貸與款項及其支出情形，卻未見任何支
    出之證明如領據及收據等語，然按稱消費借貸者，謂當事人
    一方移轉金錢或其他代替物之所有權於他方，而約定他方以
    種類、品質、數量相同之物返還之契約，民法第474 條第1
    項定有明文。是只要貸與人已移轉金錢之所有權予借款人，
    且約定借用人須以金錢返還，即可成立金錢之消費借貸契約
    。至借用人向貸與人所述借用金錢之緣由，是否屬實，借用
    人就其所借得之金錢作何用途，均與消費借貸契約之成立無
    關，最高法院21年上字第114 號判例意旨足資參照。故被告
    於取得原告貸與之金錢後，即使嗣後該金錢去向不明，甚至
    有牽涉被告內部人員人謀不臧之情事，亦無礙於兩造間已成
    立之消費借貸關係。況原告於96年12月28日匯款70萬元入被
    告上開帳戶後，被告分別於96年12月31日、97年1 月3 日自
    同帳戶分別轉帳335,000 元、20萬元至被告支票存款000000
    000000帳號之帳戶內，亦有臺灣銀行建國分行99年12月15日
    建國營字第09950008001 號函暨所附被告之取款憑條、送金
    簿影本各2 紙附卷足參（見本院卷第35頁至第39頁），參以
    依上開函文之說明及取款憑條之記載，被告自上開帳戶提領
    或匯款，均需依據其存款戶留存之印鑑辦理，此印鑑則分別
    為被告之法人章、董事長即訴外人葉豐瑞章、院長即訴外人
    吳佩華章，在在足認被告上開帳戶內之金錢，確由當時有權
    提領之人加以提領運用。再被告自行提出之會計帳冊中之短
    期借款明細、總分類帳內（見本院卷第51頁至第57頁），更
    均已將如附表所示原告之借款內容記載明確，故被告空言抗
    辯上開借款之事實非真乙節，委無足採。
三、原告有交付上開借款予被告之事實，固經認定如前，然依原
    告提出之前揭借據觀之，其借款人雖記載為被告並蓋有被告
    之印文，然代表被告借款者則列名為當時之院長即訴外人吳
    佩華。而按法人應設董事。董事就法人一切事務，對外代表
    法人。董事有數人者，除章程另有規定外，各董事均得代表
    法人，民法第27條第1 項前段、第2 項定有明文。且按「本
    院設置董事會置董事十五人…。」、「本院由董事互推一人
    為董事長綜理會務，對外代表本會…。」被告91年6 月25日
    第二次修訂之捐助章程復有明文規定，業經本院依職權調閱
    本院95年度法登他字第123 號變更登記事件卷宗查閱屬實（
    見此卷宗第7 頁，下稱變更登記卷）。再按「本院院長依據
    董事會之決議及賦與之職權綜理院務，其職務如下：一、管
    理本院一切事務。二、本院財產之保管。三、按實際需要遴
    聘本院所需人員。四、列席董事會。」被告上開章程第17條
    亦有明文規定（見變更登記卷第8 頁）。是綜合上開法律及
    被告於本件借款當時之章程規定可知，本件借款當時得對外
    代表被告者為其時之董事長即訴外人葉豐瑞，至於被告當時
    之院長即訴外人吳佩華則僅有管理被告院內事務、保管被告
    財產、遴聘被告內部所需人員及列席董事會之權力。換言之
    ，被告當時若有對外舉債應付支出之必要，亦須由董事長為
    代表人而為之。本件代表被告向原告借款者，既為被告當時
    之院長即訴外人吳佩華，前已述及，則訴外人吳佩華自屬無
    代表被告權限之人，其以被告代表人名義與原告所簽訂之上
    開借據，即難認為對於被告已生效力。
四、按借用人應於約定期限內，返還與借用物種類、品質、數量
    相同之物，未定返還期限者，借用人得隨時返還，貸與人亦
    得定一個月以上之相當期限，催告返還，民法第478 條固有
    明文。然本件原告所主張之消費借貸契約，既不能認為對被
    告已生效力，既經認定無誤，則原告仍遽而對被告行使借款
    返還請求權，核與上開法律規定之要件，即有未合，不能准
    許。
五、從而，原告依消費借貸之法律關係，請求被告給付原告152
    萬元及自支付命令送達被告翌日起清償日止，按年息5%計算
    之利息，為無理由，應予駁回。
六、本件事證已臻明確，兩造其餘攻擊或防禦方法及未經援用之
    證據，經本院斟酌後，認均不足以影響本判決之結果，無再
    逐一詳予論駁之必要，併此敘明。
據上論結，本件原告之訴為無理由，依民事訴訟法第78條，判決
如主文。
中    華    民    國    100   年     1    月    26    日
              民事第二庭    法  官  張震武
以上正本係照原本作成
如對本判決上訴，須於判決送達後20日內向本院提出上訴狀
中    華    民    國    100   年     1    月    26    日
                            書記官  顏伯儒
附表：原告所提出之交付借款明細（見本院卷第13頁、第48頁）
┌─┬──────┬────────┬─────┬────┬────┐
│編│交付借款日期│匯入被告所設之銀│ 匯入金額 │存款方式│ 備  註 │
│號│  （民國）  │行帳戶號碼      │（新台幣）│        │        │
├─┼──────┼────────┼─────┼────┼────┤
│1.│96年12月21日│渣打銀行環北分行│20萬元    │匯款    │        │
│  │            │00000000000     │          │        │        │
├─┼──────┼────────┼─────┼────┼────┤
│2.│96年12月28日│臺灣銀行建國分行│70萬元    │匯款    │        │
│  │            │000000000000    │          │        │        │
├─┼──────┼────────┼─────┼────┼────┤
│3.│97年1 月31日│臺灣銀行建國分行│22萬元    │現金臨櫃│        │
│  │            │000000000000    │          │存入    │        │
├─┼──────┼────────┼─────┼────┼────┤
│4.│97年3 月17日│臺灣銀行建國分行│40萬元    │現金臨櫃│        │
│  │            │000000000000    │          │存入    │        │
├─┴──────┴────────┴─────┴────┴────┤
│合計：152萬元                                                     │
└─────────────────────────────────┘